臺灣高等法院臺南分院刑事判決　　　　　　八十九年度上更(一)字第六二三號　　Ｇ
　　　上　訴　人
　　　即　被　告　甲　○　○
　　　選任辯護人　鄭　慶　海　律師
右上訴人因貪污治罪條例案件，不服中華民國八十八年八月十九日台灣台南地方法院
八十八年度訴字第三七二號第一審判決（起訴案號：台灣台南地方法院檢察署八十七
年度偵字第一三六八號），提起上訴，判決後經最高法院發回更審，本院判決如左：
      主      文
原判決撤銷。
甲○○共同連續意圖為自己不法之所有，而侵占對於業務上所持有之物，處有期徒刑
拾月，緩刑貳年。
      事      實
一、甲○○原係台南縣鹽水鎮私立南榮工業專科學校（下稱南榮工專，現已改為南榮
    技術學院）人事室主任。緣依教育部所頒「技術學院及專科學校績優教師獎勵要
    點」，自民國（下同）七十八年起，各技術學院及專科學校，依該獎勵要點，可
    按教育部核定給各校名額，提報教學績優教師敘獎。如經教育部核定，每位績優
    教師可獲得教育部頒發獎狀一幅及獎金新台幣（下同）十二萬元，並由教育部委
    請各校，擇期公開代為頒發獎勵。南榮工專依上開獎勵要點，經核定獎勵教學績
    優教師名額每年為二名，該項申報作業，由該校人事室主任甲○○負責承辦處理
    ，並報請校長沈柏欣（另案審理）核准，再呈教育部核定。南榮工專自七十八學
    年度起至八十二學年度止，依該獎勵要點報請核定獎勵之教學績優教師，依序為
    (1)七十九年沈瑞祺、蘇山隆（七十八年度為夜間部主任、訓導主任），(2)八十年
    丙○○、甲○○（七十九年為總務主任、人事主任），(3)八十一年己○○、戊○○（八十年度為教務主任、校長秘書），(4)八十二年辛○○、丁○○（八十一年
    度為就業輔導室主任、課外活動組長），(5)八十三年庚○○、乙○○（八十二年
    度為工管科主任、前校長室秘書）等十人，教育部於各該年度，寄發面額廿四萬
    元國庫支票，至南榮工專，委請該校代頒給該年度得獎教師。沈柏欣見有機可乘
    ，竟基於意圖為自己不法所有概括犯意，藉教育部請該校代轉發機會，於七十九
    年度申報該校七十八年度教學績優教師時，指示甲○○以該校行政主管人員，優
    先申報，而於教育部所核發每名績優教師十二萬元獎金中，扣留十萬元，存入沈
    柏欣私人帳戶使用，僅發放二萬元予得獎教師。嗣後七十九年至八十二學年度績
    優教師獎金（按每年提報前一年教師，例如七十九年提報七十八學年績優教師）
    ，均依此例辦理。甲○○畏於校長沈柏欣權勢，乃基於共同侵占財物犯意聯絡，
    應允配合。於每年六月下旬，教育部寄發面額廿四萬元國庫支票，至南榮工專，
    經該校出納組長林麗娥提領後，承辦人甲○○則於每年七月底至八月初，交與各
    年度獲獎教師，每人二萬元獎金。其餘廿萬元，則由甲○○又交林麗娥存入沈柏
    欣於台南區中小企業銀行鹽水分行，「私立南榮工業專科學校代辦處」第000
    00000000000號私人帳戶。其中，八十二年度受獎人庚○○、乙○○
    ，因甲○○出國，另由他人轉交，而連續侵占教育部委託代發，各該年度獲獎教
    師，每人應得獎金十萬元，另甲○○部分自己則同意捐出該十萬元獎金。共於七
    十九年至八十三年，每年七至八月間，將沈瑞祺、蘇山隆、丙○○、己○○、戊○○、辛○○、丁○○、庚○○、乙○○等九人獎金，每人十萬元，計九十萬元
    ，侵占入己，供沈柏欣私人交際應酬及用於不得以公費報銷費用上。
二、案經台灣高等法院台南分院檢察署移台灣台南地方法院檢察署檢察官偵查起訴。
      理      由
一、訊據上訴人即被告甲○○供承辦理七十八學年至八十二學年，該校績優老師敘獎
    事宜，然否認有右揭侵占財物犯行，辯稱：伊代轉教師獎金每人十二萬元，雖明
    知沈柏欣抑留十萬元，只發二萬元。惟十二萬元中扣留十萬元，係沈柏欣指示林
    麗娥所為，伊由林麗娥手中祇收到二萬元，不知沈柏欣，以此方式侵占教師獎金
    ，更不知十萬元用於何處，或存於何處，與沈柏欣間，要無共同侵占犯意與行為
    分擔。且伊自己同為七十九年度績優教師，也遭沈柏欣扣留十萬元，僅領取二萬
    元，尤見伊與沈柏欣無任何共謀行為云云。惟查：
  (一)據共犯沈柏欣於台南調查站時供稱：在七十九年六月初，申報七十八學年度績優
    教師時，每名教師均自動捐出十萬元獎金，交由伊統籌運用，伊同意甲○○意見
    ，從每位教師獎金中收取十萬元，由伊統籌運用，七十九、八十、八十一、八十
    二等學年度，均沿例辦理。伊所收取每名教師十萬元獎金，均由該校出納林麗娥
    ，於每學年度存入，伊在台南區中小企銀私人帳戶。至目前，該款曾用於伊請朋
    友吃飯、贈送朋友禮物等。而各該教師是否事前同意，從中抽取十萬元，伊不清
    楚。惟在本案著手偵查後，伊曾逐一與各教師溝通，請渠等補填同意捐款書。有
    部分同意補填，有部分不同意，另有部分於補填後又要求退還等語（詳共犯沈柏
    欣案調查站卷一至三頁）。
  (二)復據證人林麗娥於調查站證稱，伊於每年六月下旬，均會收到教育部寄來，各該
    年度績優教師獎金廿四萬元支票，伊在每年七月底提領後，即將廿四萬元交給甲○○處理，當日或數日後，甲○○又將廿萬元交給伊，並要伊將該筆款項，存入
    台南區中小企銀鹽水分行沈柏欣帳戶無訛（詳共犯沈柏欣案調查站卷四至五頁）
    。(1)又八十一學年得獎教師丁○○，於台南調查站時證稱：人事主任甲○○，電
    話通知我至其辦公室，表示教育部頒發績優獎金二萬元及獎牌乙面，即將獎金及
    獎牌交付給我。我確實僅領到二萬元，至於實際上教育部頒發多少獎金給教師，
    我不清楚等語（詳共犯沈柏欣案調查站卷七頁）。(2)另八十二學年得獎教師庚○○證述：我不知有十二萬元獎金，甲○○拿我印章去蓋時，只告訴我有二萬元獎
    金和獎狀等語（詳共犯沈柏欣案調查站卷十三頁）。是該二位證人，均不知有十
    二萬元獎金，而由被告甲○○通知領取二萬元獎金。(3)再七十九學年得獎教師丙○○於台南調查站時亦稱：七十九學年度，我雖被推薦為績優教師，也知道教育
    部頒發的是十二萬元獎金，但當人事主任只拿二萬元給我時，我為了繼續在校任
    職，因此不敢過問為何只給我兩二萬元等語（詳共犯沈柏欣案調查站卷十頁）。
    (4)另得獎教師辛○○、戊○○、蘇山隆、己○○等四人，亦分別於台南調查站及
    沈柏欣侵占案件偵查時，均證稱被告甲○○僅交付二萬元，且告知十二萬元獎金
    中十萬元，須留在校方由校長沈柏欣統籌處理等情（詳共犯沈柏欣案調查站卷十
    七至廿三頁）。自上揭證人林麗娥、丁○○、庚○○、丙○○、辛○○、戊○○
    、蘇山隆、己○○等人供述，已堪認扣留獎金十萬元，係流向共犯沈柏欣帳戶無
    訛。至本件各受獎人係於七十九年至八十三年，每年七至八月，領取該項獎金，
    有證人丁○○、丙○○、辛○○、戊○○、蘇山隆、己○○、沈瑞祺、乙○○八
    人，於事後所立領取獎金書據八紙在卷可憑（詳本院八十九年度上更(二)卷(一)一八
    一至一八八頁），並經證人林麗娥於調查站供明在卷。則被告與共犯沈柏欣係連
    續於七十九年至八十三年止，每年七至八月間，侵占是項得獎人廿萬元獎金，亦
    可確認。
  (三)另被告甲○○於台南調查站時自白：七十八學年度，校長沈柏欣指示伊，經辦本
    件業務時，表明每人只可領得二萬元，其餘十萬元，其將自行留用，由於私立學
    校教師聘書，係每年一聘。得獎十位教師，為了工作，明知遭沈柏欣侵吞每人十
    萬元，但均敢怒不敢言，只好默默接受。在轉交時，各績優教師未表明，要將另
    外十萬元捐給學校，伊承辦是項業務，完全係聽命於沈柏欣，在當時工作環境下
    ，與其他教師，不得不配合沈柏欣命令行事等語（詳八十七年營偵字第一三六八
    號偵查卷廿頁所附調查站筆錄），足徵被告確實知悉，共犯沈柏欲侵占績優教師
    十萬元獎金，並為其經手，至為明灼。復有上開帳號存款存摺、南榮工專檢送績
    優教師印領清冊函文、教育部頒獎勵要點及核定撥付該校獎金函文等文件附卷可
    稽。參以於獎金中扣留十萬元一情，從未經該校開會決議，由學校統籌處理，復
    經證人沈瑞祺及丁○○到庭證述屬實，並為被告所供承，故被告辯稱本件有經教
    評會通過等情，顯屬卸責之詞。又本件已歷時八年之久，未見沈柏欣將該款項，
    運用於學校任何公務支出上。況沈柏欣也自承該款項為其私用，故該獎金乃沈柏
    欣侵為己有，應無疑義。至共犯沈伯欣於審理時辯稱：該款未動用，並提出會計
    師鑑定報告云云。惟此與沈伯欣其於台南調查站時供稱：我每年所收取每名教師
    十萬元獎金，均由本校出納林麗娥，將每學年度二十萬元存入，我在台南區中小
    企銀私人帳戶。至目前，該款曾花用於我請朋友吃飯、贈送朋友禮物」等情，顯
    不相符，應無可採。
  (四)又共犯沈柏欣於台南調查站時固稱：是甲○○表示被提報績優教師，為感謝伊提
    拔而捐出十萬元獎金，交由伊統籌運用，伊同意他的意見云云。然查：被告甲○○僅係該校人事室主任，此事關係獲獎教師權益，其自己也是得獎人，亦關係本
    身權益，豈有自己作此損人不利己建議，要與常情有違！又因此事關係到全體教
    師權益，理應由該校教師會議決議，並經由各該得獎教師立據書面，願將十萬元
    獎金，交由校長統籌運用。惟此事項並未經該校開會決議，且係於案發後，共犯
    沈柏欣始請各得獎教師立據書面。且依前所述，獲獎教師有部分供稱，於事前根
    本不知情。另被告在無利可圖，且有得罪同仁及觸法危險情形下，當無作此建議
    動機。足見本件係緣於沈柏欣一人貪念，授意被告辦理，而非為被告所建議。準
    此，共犯沈柏欣辯稱，本件係因被告建議始同意收取十萬元獎金，顯係飾卸之詞
    ，委難採信。
  (五)至得獎人乙○○、丙○○、沈瑞祺、丁○○於檢察官偵查中或原審及本院審理時
    ，雖均翻異前詞（詳本院八十八年度上更(一)字六七號筆錄）。而均改稱：被告拿
    二萬元給伊等，渠等均有說同意十萬元給學校統籌運用云云。然查(1)證人乙○○
    於調查站時已證稱：當時甲○○就表示伊只能領獎金二萬元，餘十萬元，要捐給
    學校統籌運用。伊因不知詳情，未置可否。本件開始調查後，校長沈柏欣曾在校
    長室個別約見說，績優教師獎助金十二萬元，其中十萬元捐給校方一事，當時只
    是口說無憑，要伊立據表示「確有領到十二萬元，且其中十萬元，是伊樂意捐給
    校方」等語。(2)證人丙○○於台南調查站時證稱：七十九學年度，我被推薦為績
    優教師，也知道教育部頒發十二萬元獎金，但當人事主任只拿二萬元給我時，我
    為了繼續在校任職，因此不敢過問為何只給予我兩萬元獎金等語。(3)證人沈瑞祺
    於調查站時供稱；教育部撥款下來時，甲○○即交給我二萬元，至於剩下十萬元
    ，我為了工作，也不便問向學校詢問該筆錢流向等語（詳共犯沈柏欣調查站卷廿
    二頁、八十四年度他字八三一號卷八頁）。(4)證人丁○○於調查中證稱：甲○○
    通知伊到其辦公室，向伊表示教育部頒發績優獎金二萬元及獎牌一面給伊，並交
    付予伊，實際上教育部頒發獎金多少，伊不清楚等語（詳台南縣調查站卷六頁背
    面、七頁）。由渠等四人，在案發時於調查站所供以觀，證人乙○○、丙○○、
    沈瑞祺、丁○○四人，均未提到有同意將十二萬元獎金中十萬元捐給學校，則渠
    等嗣後變更證詞，顯係認為，私校一年一聘，為繼續留在學校任職，始改稱：是
    自願捐出該十萬元獎金。是自以渠等證人於調查站所為供證，較為可採。
  (六)至證人己○○、蘇山隆、辛○○及戊○○於台南縣調查站訊問、檢察官偵查時及
    迭次審理中均證稱：被告甲○○拿二萬元給伊等時，向依等表示十萬元留給學校
    統籌運用，伊等均同意云云。但依證人乙○○於調查站時供稱，本件開始調查後
    ，校長沈柏欣在校長室個別約見說，績優教師獎助金十二萬元，其中十萬元捐給
    校方一事，當時只是口說無憑，要伊立據表示「確有領到十二萬元，且其中十萬
    元，是伊樂意捐給校方」等語。證人蘇山隆於調查站亦供稱：其在七十九年間甲○○僅交二萬元獎金予我，並未曾立任何字據。惟在調查站偵查後，沈柏欣於八
    十四年十月間有要求我，補填一張十萬元捐獻同意書，且將時間往前填為七十九
    年間等語（詳共犯沈柏欣案調查站卷廿三頁及背面）。以此觀之，試想案發後，
    本件全部被提報績優十位教師，如有一位教師，未補填書面表示領到十二萬元，
    且表示十萬元願意捐給學校，則共犯沈柏欣仍難解免其刑責。因此，可以確認，
    共犯沈柏欣必要求全部被提報績優教師，均要補填書面表示同意捐十萬元給學校
    ，始能讓此事件平息。職是之故，本院認本件證人己○○、蘇山隆、辛○○及戊○○四人，於案發後歷次供述均稱：伊等有同意十萬元留給學校統籌運用云云。
    所供雖始終如一，但應均係礙於私校教師聘書，每年一聘，不得不如此配合供述
    。就補填書面部分，應非扣留十萬元獎金當時，即已填寫。蓋每位受獎教師，領
    取二萬元獎金當時，如均須填寫該同意書，絕無遺漏證人乙○○、蘇山隆二人，
    而於案發後調查時，始由校長沈柏欣要求，須補填同意書據。是本院認就證人己○○、蘇山隆、辛○○及戊○○四人，每人各十萬元獎金部分，亦屬未經渠等四
    人同意，而由沈柏欣予以侵占入己。其等所為供詞，尚難作為有利被告及共犯沈
    柏欣認定。
  (七)綜上所述，被告明知校長沈柏欣意圖侵占教師獎金，其竟為繼續任職該校，不願
    得罪沈柏欣，而配合其不法指示，僅發給各得獎績優教師二萬元。職是，被告與
    校長沈柏欣間，自有犯意聯絡及行為分擔。準此，被告所辯不知沈柏欣，以此方
    式侵占教師獎金，與沈柏欣間無共同侵占獎金情事，顯屬卸責之詞，要難採信。
    被告共同侵占業務上持有他人財物犯行，事證明確，堪以認定。
二、查被告甲○○與共犯沈柏欣，均僅係將教育部轉發獎金及獎牌，基於得獎人係任
    教於南榮工專，而由學校代為頒予受獎人，此代頒獎金及獎牌行為，係屬被告人
    事主任所承辦業務行為。核被告所為，係犯刑法第三百三十六條第二項業務侵占
    罪。至公訴人認被告係屬「受公務機關委託承辦公務之人」。然貪污治罪條例第
    二條後段，所指公務機關所委託承辦者，必須為該機關本身公權力範圍內公務，
    受任人因而享有公務上職權及權力主體身分，於其受任範圍內行使公務主體權力
    而言（最高法院八十四年度台上字第五七五五號判決參照）。本件被告該項轉頒
    獎金及獎牌行為，純屬一般表揚性質，猶如內政部舉辦之好人好事表揚或教育界
    師鐸獎之頒發，並無含有任何公權力之高權行為行使，即非屬「受公務機關委託
    承辦公務之人」。公訴人認被告係犯八十五年十月廿三日修正前貪污治罪條例第
    六條第一項第三款罪嫌，即有未洽。惟其基本社會事實相同，起訴法條，應予變
    更。又被告先後多次犯行，時間緊接，方法相同，觸犯構成要件相同之罪名，顯
    係基於概括犯意反覆為之，為連續犯，應依刑法第五十六條規定，論以一罪，依
    法加重其刑。又被告基於與沈柏欣共同侵占犯意聯絡，轉交各年度績優教師（被
    告部分除外）每人獎金二萬元，其餘十萬元則存入沈柏欣前揭私人帳戶，此時已
    有將每人十萬元，易持有為所有侵占意思，其侵占行為即已完成。至被告是否知
    悉沈柏欣，將侵占款項用於何處，或存放於何處，均無礙於侵占罪成立。被告辯
    稱，其不知沈柏欣將扣留款項，用於何處，或存放何處，要與侵占罪犯罪構成要
    件無關。是被告與沈柏欣就上揭犯行間，有犯意聯絡及行為分擔，為共同正犯，
    亦可確認。
三、原審以被告罪證明確，因予論罪科刑，固非無見；惟查(一)本件就被告共同侵占教
    師己○○、蘇山隆、辛○○及戊○○等四人，各十萬元獎金部分。依前所述，係
    認證人己○○、蘇山隆、辛○○及戊○○四人，案發後受共犯沈柏欣要求，始配
    合供述「伊等均有同意十萬元留給學校統籌運用」，原判決未察，遽認此部分無
    侵占犯行，即有失當。(二)又本件被告僅係轉頒教育部已核定績優教師獎金及獎牌
    ，此一轉頒行為，固為被告人事業務範疇，但尚不涉及任何公權力行使，原判決
    認被告係屬貪污治罪條例第二條「受公務機關委託承辦公務之人」，而遽依貪污
    治罪條例第六條第一項第三款論處被告罪刑，自有未洽。被告上訴意旨，仍執陳
    詞，否認犯行，固無可取。然原判決既有可議，自應由本院將原判決撤銷改判。
    爰審酌被告任職於私立學校，教師為每年一聘，因自忖如拒絕校長非法要求，恐
    校長不滿，不予續聘，而有失業危險，致不敢違抗而配合，其自己不僅分文未得
    ，甚且自己應得獎金中，亦遭扣下十萬元交予校長使用，其犯罪情狀，著實值得
    同情，本院認量刑應予從輕。審酌被告素行良好、犯罪動機、目的、手段、犯罪
    情節及犯後態度等一切情狀，量處如主文第二項所示之刑，以資懲儆。再查被告
    前未曾受有期徒刑以上刑之宣告，有台灣高等法院被告全國前案紀錄表在卷可稽
    ，其因恐遭失業危險，而誤蹈法網，復無獲取任何利益，經此起訴審判，當知所
    警惕，信無再犯之虞，本院認所宣告之刑，以暫不執行為適當，併諭知緩刑二年
    ，以啟自新。至共犯沈柏欣犯罪所得九十萬元部分，本院既認被告與沈柏欣僅犯
    刑法侵占罪，自無庸依貪污治罪條例規定，諭知追繳並發還被害人，併此敘明。
據上論斷，應依刑事訴訟法第三百六十九條第一項前段、第三百六十四條、第三百條
、第二百九十九條第一項前段，刑法第廿八條、第五十六條、第三百三十六條第二項
、第七十四條第一款，罰金罰鍰提高標準條例第一條前段，判決如主文。
本案經檢察官李傳來到庭執行職務。
中    華    民    國      九十一      年      四      月      十一      日
                                  臺灣高等法院臺南分院刑事第一庭
                                      審判長法官  茆    臺    雲
                                            法官  蔡    長    林
                                            法官  董    武    全
右正本證明與原本無異。
檢察官如不服本判決，應於判決送達後十日內向本院提出上訴書。
                                      法院書記官  黃    全    忠
中    華    民    國      九十一      年      四      月      二十三    日
附錄法條：
刑法第三百三十六條：
對於公務上或因公益所持有之物，犯前條第一項之罪者，處一年以上七年以下有期徒
刑，得併科五千元以下罰金。
對於業務上所持有之物，犯前條第一項之罪者，處六月以上五年以下有期徒刑，得併
科三千元以下罰金。
前二項之未遂犯罰之。
